【裁判字號】    90,訴,969
【裁判日期】    900914
【裁判案由】    毒品危害防制條例
【裁判全文】
臺灣高雄地方法院刑事判決                            九十年度訴字第九六九號
    公  訴  人  臺灣高雄地方法院檢察署檢察官
    被      告  甲○○
右列被告因違反毒品危害防制條例案件，經檢察官提起公訴（九十年度毒偵字第一
七七號），本院判決如左：
    主  文
甲○○無罪。
    理  由
一、公訴意旨略以：被告甲○○前因施用毒品案件，經本院裁定送觀察、勒戒後，認
    無繼續施用毒品之傾向，由臺灣高雄地方法院檢察署檢察官於民國八十七年九月
    十五日以八十七年度偵緝字第一一二號不起訴處分確定。嗣又於九十年二月十
    四日回溯二十四小時內（不包含在公權力拘束之時間），在高雄縣、市不詳處所
    施用第一級毒品海洛因，經依本院以九十年度毒聲字第九五二號裁定送觀察、勒
    戒後，有繼續施用毒品之傾向，因認被告涉犯毒品危害防制條例第十條第一項之
    施用第一級毒品罪嫌。
二、按犯罪事實應依證據認定之，無證據不得推定其犯罪事實，刑事訴訟法第一百五
    十四條定有明文。又按刑事訴訟法上所謂認定犯罪事實之證據，係指足以認定被
    告確有犯罪行為之積極證據而言，如未能發現相當證據或證據不足以證明，自不
    能以推測或擬制之方法，以為裁判基礎，最高法院二十九年上字第三一五號及
    四十年台上字第八十六號分別著有判例可資參照。復按認定犯罪事實所憑之證據
    ，其為訴訟上之證明，須於通常一般之人均不致有所懷疑，而得確信其為真實之
    程度者，始得據為有罪之認定；又積極證據不足為不利被告事實之認定時，即應
    為有利於被告之認定，更不必有何有利之證據；再刑事訴訟採職權調查主義，鑑
    定報告祇為形成法院心證之資料，對於法院之審判並無拘束力，故待證事項雖經
    鑑定，法院仍應本於職權予以調查，以期發見事實之真相，不得僅以鑑定報告作
    為判決之唯一依據，最高法院七十六年度台上字第四九八六號、三十年上字第八
    一六號及五十七年台上字第三三九九號亦分別著有判例可資參照。訊據被告甲○
    ○堅決否認有於右揭時地施用第一級毒品等情，辯稱：我有施用安非他命，但沒
    有施用海洛因，為何會有反應，我也不曉得等語。
三、本件公訴人認被告涉有施用第一級毒品之犯行，無非以臺灣高雄看守所附設勒戒
  處所出具之報告書中被告之尿液呈海洛因陽性反應為其主要論據。經查：
  (一)被告於九十年二月十四日在臺灣高雄看守所附設勒戒處所採集之尿液，經該所以
    亞培ＴＤＸ試劑二種化驗結果，固呈鴉片陽性反應，雖有臺灣高雄看守所附設勒
    戒處所出具之報告書及所附之被告尿液檢驗結果報告表一紙為據。然以目前常用
    之尿液安非他命或嗎啡篩檢方式包括酵素免疫方析法（EIA,ENZYME EMMUNOASSAY
    ）、薄層色層分析法（TLC,THIN LAYER CHROMATOGRAPHY）和放射免疫分析法（
    RIA,RADIOIMMUNOASSAY），在文獻報告中，確實有藥品或食物因交叉反應（
    CROSS REACTOIN），可在尿液中測試中產生偽陽性（FALSE POSITIVE）之安非他
    命或嗎啡反應。例如在EIA和TLC之尿液測試方法中，某些成藥（如減肥藥、解除
    鼻充血藥物、感冒藥劑等）中之成份因與安非他命有類似作用，而可產生與安非
    他命之交叉反應，使尿液測試呈現偽陽性。甚至尿液中的葡萄糖亦曾有報告可能
    在EIA方法測試尿液時產生偽陽性安非他命反應。致於作尿液嗎啡篩檢時，也同
    樣的可能會有偽陽性產生，譬如曾有報告服用一茶匙之POPPY SEEDS（罌粟種子
    ）或二十MG之CODEINE（止咳藥物）或相當大量之DEXTROMETHORPHAN（鎮咳藥物
    ）時，也可造成偽陽性之測試結果。但利用精密之儀器分析，將可排除偽陽性之
    可能，而得到正確的答案，因此篩檢結果必須進一步確認。在目前最常用之確認
    方法為氣相層析質譜儀（GC/MS,GAS CHROMATOGRAPHY/MASS SPECTROMETRY），此
    因乃在良好的操作條件下，以氣相層析質譜儀作藥物及其代謝產物定性及定量分
    析，幾乎不會有偽陽性反應產生。因此尿液測試時是否產生偽陽性反應，除須考
    慮其他物質產生之偽陽性外，測試方式及儀器設備亦應列入考量，此有臺灣臺北
    地方法院另案函詢回覆之行政院國軍退除役官兵輔導委員會臺北榮民總醫院八十
    三年四月七日北總內字第三五九號函影本一份附卷足憑。又現行尿液檢驗
    一般分為初步篩驗及確認檢驗，初步篩驗係以酵素免疫分析法或螢光偏極免疫分
    析法進行篩驗，若篩驗結果為陽性反應，需再以氣相層析質譜儀分析法進行確認
    檢驗，送驗之尿液必須經初步篩驗及確認檢驗均呈陽性反應時，始可判定有毒品
    陽性反應，而看守所使用之ＴＤＸ儀器屬免疫分析法，對於化學結構類似之藥物
    ，均有可能產生偽陽性反應，因此必須再以氣相層析質譜儀分析法做確認檢驗，
    此亦有法務部調查局函覆本院之九十年七月六日陸(一)字第九四三七三號
    函一紙附卷可稽。依前開說明，本件臺灣高雄看守所附設勒戒處所之ＴＤＸ儀器
    檢驗方法係屬免疫分析法，僅屬於尿液檢驗中之初步篩驗，是以依上開檢驗方法
    所得之結果，可能會有偽陽性之反應，自須進一步之確認檢驗加以確定之，即採
    氣相層析質譜分析法予以確認，以排除偽陽性產生之可能性。然經本院向臺灣高
    雄看守所附設勒戒處所調取被告之上開尿液欲送請相關鑑定單位作複驗時，卻獲
    覆該所因設備所限，尿液每日化驗過後保存一周即毀棄，此有該所九十年五月三
    十一日高所坤衛字第六一七號函在卷足稽，堪認無從對被告之上開尿液進行確認
    檢驗以取得不利被告之確實證據，從而，被告否認施用毒品海洛因之辯解，在客
    觀上應可對其被訴之嫌疑形成合理之懷疑，是尚難僅憑上開被告尿液初步篩驗而
    遽為被告有罪之認定。況被告始終堅決否認有施用毒品海洛因之犯行，而將其尿
    液檢體再送請複驗為有利於被告之證據方法，僅因原移送機關未妥慎保管被告尿
    液而遭毀棄（警察或監所機關對於有爭議之案件，就被告之尿液宜擬具管理措施
    ，以便進一步確認檢驗，用來保障被告之訴訟權益），致無法再對該尿液檢體作
    複驗，如此之不利益實難令負被告承擔，方符合程序公平與正義原則；更甚者，
    刑事訴訟之被告並無自證無罪之義務，究難僅以被告所舉有利於己之證據不可採
    ，即遽認公訴人所起訴之犯罪事實為可採，仍應就公訴人所指之犯罪事實是否有
    直接、積極之證據足以證明之，要屬當然之理。
  (二)又本院依職權調閱被告因本案時地經警查獲而另案起訴之九十年度雄簡字第四六
    九號案卷以查，被告於九十年二月十三日在高雄市○○區○○路與南台路口經警
    查獲，並坦認施用第二級毒品安非他命犯行不諱，且其當日被查獲經警採其尿液
    送高雄市政府衛生局以免疫學分析法及ＴＯＸＩ—ＬＡＢ方法（化學呈色法）檢
    驗結果，僅呈甲基安非他命陽性反應，而嗎啡未檢出陽性反應，此有該局九十年
    二月二十二日高衛試煙字第Ｌ二號煙毒尿液檢驗成績書一紙附卷可參，則以
    被告於九十年二月十三日經警查獲所採集之尿液並未檢出嗎啡陽性反應，反於為
    警查獲後時起至隔日送臺灣高雄看守所附設勒戒處所採尿時止，既無施用毒品海
    洛因之機會，何以經該所以亞培ＴＤＸ試劑化驗竟呈鴉片陽性反應，而該所之亞
    培ＴＤＸ試劑檢驗方法可能產生偽陽性反應已如前述，足認被告是否確有施用第
    一級毒品海洛因確屬可疑。復觀以被告之臺灣高等法院被告全國前案紀錄表、臺
    灣高雄地方法院檢察署刑案資料查註紀錄表及臺灣高雄看守所附設勒戒處所九十
    年二月二十三日高所坤勒戒字第五二號證明書以查，均僅能認被告有施用第二
    級毒品安非他命之習性，尚難依前開不起訴處分書及臺灣高雄看守所附設勒戒處
    所出具之證明書遽認被告有施用第一級毒品海洛因之犯行，公訴意旨此部分所認
    殊嫌無據。
  (三)綜上所述，足認被告所辯未施用毒品海洛因等情尚堪可信。此外，本院復查無其
    他積極證據足資認定被告有施用第一級毒品海洛因之犯行，自不能證明被告犯罪
    ，揆諸首揭判例意旨及說明，應為無罪判決之諭知，以昭審慎。
據上論斷，應依刑事訴訟法第三百零一條第一項，判決如主文。
本案經檢察官蔡麗宜到庭執行職務。
中      華      民      國    九十      年      九      月     十四     日
                                臺灣高雄地方法院刑事第七庭
                                    審判長法  官    裕斗
                                          法  官    曾淑娟
                法  官    林家賢
右正本證明與原本無異。
如不服本判決，應於判決送達後十日內，向本院提出上訴狀。
                                          書記官    李忠霖
中      華      民      國    九十      年      九      月     十四     日


司法院資訊處製作；財團法人民間司法改革基金會備份。
